【裁判字號】    98,消債抗,24
【裁判日期】    980309
【裁判案由】    更生事件
【裁判全文】
臺灣臺中地方法院民事裁定  98年度消債抗字第24號
抗  告  人  丙○○
代  理  人  甲○○
上列抗告人因消費者債務清理條例事件聲請更生，對於民國97年
12月26日本院97年度消債更字第945號裁定，提起抗告，本院裁
定如下：
    主     文
抗告駁回。
抗告程序費用新臺幣壹仟元由抗告人負擔。
    理     由
一、按債務人對於金融機構因消費借貸、自用住宅借款、信用卡
    或現金卡契約而負債務，在聲請更生或清算前，應提出債權
    人清冊，以書面向最大債權金融機構請求協商債務清償方案
    並表明共同協商之意旨，消費者債務清理條例第151條第1項
    定有明文。次按債務人與金融機構協商成立者，不得聲請更
    生或清算，但因不可歸責於己之事由，致履行顯有重大困難
    者，不在此限；本條例施行前，債務人依金融主管機關協調
    成立之中華民國銀行公會會員辦理消費金融案件無擔保債務
    協商機制與金融機構成立之協商，準用前項之規定，消費者
    債務清理條例第151條第5項、第6項分別定有明文。又聲請
    更生或清算不合程式或不備其他要件者，法院應以裁定駁回
    之，但其情形可以補正者，法院應定期間先命補正，復為同
    條例第8條所明定。依其立法理由可知，債務清償方案成立
    後，固由債務人按其條件履行，惟需於其後發生情事變更，
    在清償期間收入或收益不如預期，致該方案履行困難甚或履
    行不能，因不可歸責於己，始能聲請更生或清算。反之，若
    為協商成立前已存在，或尚未發生但債務人可合理預見其發
    生之事由，債務人於協商時本即應加以考慮在內，經其評估
    後與金融機構協商成立後，應受該成立之協議所拘束，自不
    得執此協商成立前已存在或可合理預見其發生之情事，主張
    係不可歸責於債務人之事由。此項規定旨在避免債務人任意
    毀諾已成立之協商，濫用更生或清算之裁判上債務清理程序
    ，蓋以債務清償方案係經當事人行使程序選擇權所為之債務
    清理契約，債務人應受該成立之協議所拘束，債務人既已與
    金融機構協商成立，如認該協商方案履行有其他不適當情形
    ，自仍應再循協商途徑謀求解決，不得逕依消債條例聲請更
    生，任意利用債務清理程序減輕債務。
二、本件抗告人抗告意旨略稱：（一）抗告人前與最大債權台新
    銀行成立協商後，自民國95年5月起，每月按時繳納費用新
    台幣（下同）25520元，佔抗告人當時月收入47171元金額之
    一半以上，足認抗告人係以最大誠意來處理債務，並期待將
    來能還清債務。惟觀抗告人95年薪資總收入為606271元（每
    月平均月薪50523元）、96年薪資總收入為525835元（每月
    平均月薪43820元）、97年薪資總收入為435577元（每月平
    均月薪36298元）。如以97年度每月平均收入為36298元，扣
    除銀行協商之清償金額，僅剩餘10778元，抗告人應已提出
    不能清償之虞之證明之情事，且該薪資逐年減少，並非抗告
    人所造成，自尚難謂抗告人有何藉口毀諾之行徑。（二）又
    法院應依個案客觀情形，根據債務人收入情況扣除依社會一
    般常理之必要支出，計算債務人所能償還最高額，作成公平
    裁定。如抗告人自嘉義老家隻身至台中縣神岡鄉工作，則房
    屋租金支出核為必要之開銷。又抗告人以法定扶養人之身分
    ，以每月6500元撫養抗告人之母親（以報稅證明為扶養證明
    ），原審卻要求提供收據或匯款證明，實與常理不合。（三
    ）另抗告人聲請本件更生之際，原同時向原審聲請保全之裁
    定，然原審卻要求抗告人撤銷保全之聲請，致令抗告人任由
    某一債權人強制扣取抗告人3分之1之薪資，不僅收入減少，
    對其他債權人亦不公平，且以抗告人目前月薪36298元之3分
    之1，亦僅為12099元，申言之，抗告人每月被執行金額，皆
    不敷支付利息，更遑論償還本金等語。
三、經查：
  (一)抗告人主張其自協商成立後，96年起薪資減少乙節，固據
      提出財產及收入狀況說明書、台灣省中區國稅局95年、96
      年度綜合所得稅各類所得資料清單、97年薪資轉帳存簿為
      證。惟觀抗告人於上開例施行前，依「中華民國銀行公會
      會員辦理消費金融案件無擔保債務協商機制」成立協商，
      自95年5月起開始，每月應繳款25520元後，僅繳付分期款
      至96年6月5日止，其後即毀諾未依協議內容繳納，此有陽
      信商業銀行股份有限公司97年10月之陳報狀、財團法人金
      融聯合徵信中心資料及協議書在卷可稽，又觀抗告人任職
      於伸太田工業有限公司（下稱伸太公司），年資已達8年
      ，自94年3月起勞保投保薪資調高為40100元，95年薪資總
      收入為606271元，96年薪資總收入為525835元，此有勞工
      保險被保險人投保資料表財政部台灣省中區國稅局95年、
      96年度綜合所得稅各類所得資料清單可證，此亦為抗告人
      所不否認，足徵於95年至96年間，抗告人之薪資雖稍有滑
      落，惟年薪均逾50萬元，且工作穩定，其工作之收入扣除
      依債務協商機制成立債務清償方案約定每月償還25520元
      後，平均尚有約2萬餘元可供支配，依內政部97年9月5日
      台內社字第0970143321號公告98年度臺灣省（不含臺北縣
      ）低收入戶最低生活費每人每月9660元之計算標準及受扶
      養人依綜合所得稅之免稅額以每人全年77000元（即每月
      6417元）之基準（參所得稅法第5條），已顯然足供抗告
      人及其扶養親屬一人（即其母親乙○○○）之生活所需，
      實難認其於96年6月後毀諾之際，有何不可歸責於己之情
      事。又抗告人於96年6月後毀諾，依上開協議書第3條之約
      定，抗告人所積欠各協商債權銀行之欠款，即全部視同到
      期，且回復原約定之條款，繼續計算利息與違約金，抗告
      人已不得再行主張依原協議之內容繳款，則抗告人雖稱：
      伊於97年之月平均收入僅為36298元云云，並提出轉帳存
      摺為證，然亦不得據此解免其前開於96年6月後之毀諾，
      係因不可歸責於己之事由所致之事實。
（二）又抗告人陳稱：其隻身至台中縣神岡鄉工作，必須支出租
      金之必要開銷；且須以法定扶養人之身分，以每月6500元
      撫養抗告人之母親等情，惟觀抗告人至上開伸太公司工作
      ，已有8年時間，已如前述，則其是否須租屋居住之事，
      衡情應為抗告人於協商前所得知悉；至其另須按月支付其
      母親扶養費用乙事，依上開綜合所得稅各類所得資料清單
      顯示，其均加以申報，可知抗告人至少自95年起即須按月
      支付上開扶養費用，準此，上開事由顯均係抗告人於95年
      5月間成立協商時已知悉存在，且可合理預見其發生之事
      由，而抗告人就其當時工作收入如何？亦當自知甚稔，則
      其盱衡每月尚應繳付之前開房屋租金及扶養母親支出後，
      卻仍同意每月償還協商款項25520元，其理已應考量自身
      還款能力，及籌措資金來源之規劃，則其縱有薪資收入不
      敷償還之情況，亦屬抗告人於協商當時可得預見，核與「
      不可歸責於己之事由致履行顯有重大困難」之要件不符。
      再者，本件抗告人若真有當月收入不足支出，致短暫不足
      支應還款金額之情況，本可透過與債權銀行個別協商，降
      低當月還款金額，以取代毀諾。
（三）末抗告人陳稱：其聲請本件更生之際，原同時聲請保全之
      裁定，然因故撤銷保全之聲請，致令抗告人任由某一債權
      人強制扣取抗告人3分之1之薪資，不僅收入減少，對其他
      債權人亦不公平云云，然此縱為屬實，亦係因債權銀行因
      抗告人毀諾後，實行債權執行其薪資之1/3所致，尚不得
      倒果為因執此主張其毀諾係因不可歸責於己之事由所致。
（四）綜上，本件抗告人95至96年間之工作收入既無明顯降低之
      情形，抗告人又未舉證證明其於協商成立後有何經濟狀況
      重大變更，或有何不可歸責於抗告人之事由，致履行協商
      顯有重大困難，則其聲請更生自屬無據。
四、本件抗告人主張非可歸責於己之事由而毀諾，為不可採。則
    原審裁定駁回抗告人更生之聲請，核無違誤，抗告意旨猶執
    前詞，指摘原裁定不當，求予廢棄另為裁定，為無理由，應
    予駁回。
五、據上論結，本件抗告為無理由，依消費者債務清理條例第15
    條，民事訴訟法第495條之1第1項、第449條第1項、第95條
    、第78條，裁定如主文。
中    華    民    國    98    年    3     月    9     日
              民事第四庭  審判長法  官  王  銘
                                法  官  王鏗普
                                法  官  黃文進
以上正本係照原本作成。
本件不得再抗告。
中    華    民    國    98    年    3     月    16    日
                                書記官


司法院資訊處製作；財團法人民間司法改革基金會備份。
